【裁判字號】    98,交聲,1676
【裁判日期】    980508
【裁判案由】    聲明異議
【裁判全文】
臺灣臺中地方法院交通事件裁定        98年度交聲字第1676號
原處分機關  交通部公路總局臺中區監理所
異  議  人
即受處分人  甲○○
                    樓之1
上列異議人因違反道路交通管理處罰條例案件，對於交通部公路
總局臺中區監理所民國98年4月27日所為之處分（中監違字第裁6
0-GE0000000號），聲明異議，本院裁定如下：
    主    文
原處分關於罰鍰新臺幣肆萬元部分撤銷。
前項撤銷部分，不罰。
其餘異議（原處分關於罰鍰新臺幣玖仟伍佰元部分）駁回。
    理    由
一、聲明異議意旨略以：異議人即受處分人甲○○（下稱受處分
    人）於民國97年4月18日20時6分，因酒後駕駛車牌號碼X6-4
    181號自用小客車，行經臺中市○○路○段1146號前肇事（未
    致他人受傷），經警到場處理，為警測得其吐氣所含酒精濃
    度每公升達1.12毫克，遭警製單舉發，並移送臺灣臺中地方
    法院檢察署檢察官偵查，經該署檢察官於97年4月20日以97
    年度速偵字第1864號為緩起訴處分確定在案。嗣經原處分機
    關交通部公路總局臺中區監理所（下稱原處分機關）仍認其
    酒精濃度超過規定標準（每公升0.55毫克以上），於98年4
    月27日以中監違字第裁60-GE0000000號裁決書，裁處新臺幣
    （下同）4萬9千5百元罰鍰，並吊扣駕駛執照12個月，施以
    道安講習。但受處分人已依上開緩起訴處分內容向國庫繳清
    4萬元，如再科處前開罰鍰，實有違一事不二罰原則。其係
    清潔隊員，服務臺中市環保局20年，於95年2月間，又接任
    臺中市南屯區三厝里第八鄰鄰長至今，當初一時糊塗飲酒過
    量犯下大錯，深感悔意，也與對方道歉賠錢6萬元，清潔隊
    員的薪水不多，賺得很少，當鄰長3年是義務服務鄰里，一
    時要交上開罰鍰真是苦不堪言，家中6口生計頗重，適逢目
    前景氣差賺錢難如登天，為此請求依一罪不二罰原則，撤銷
    原處分關於罰鍰部分之處分等語。
二、按汽車駕駛人飲用酒類或其他類似物後，其吐氣所含酒精濃
    度超過每公升0.25毫克，不得駕車，道路交通安全規則第11
    4條第2款定有明文。次按駕駛汽車經測試檢定酒精濃度超過
    規定標準者，處1萬5千元以上6萬元以下罰鍰，並當場移置
    保管其車輛及吊扣駕駛執照1年，道路交通管理處罰條例第
    35條第1項第1款定有明文。又按一行為同時觸犯刑事法律及
    違反行政法上義務規定者，依刑事法律處罰之。但其行為應
    處以其他種類行政罰或得沒入之物而未經法院宣告沒收者，
    亦得裁處之。前項行為如經不起訴處分或為無罪、免訴、不
    受理、不付審理之裁判確定者，得依違反行政法上義務規定
    裁處之，行政罰法第26條亦有明文規定，即所謂一事不二罰
    原則，依該規定之立法理由觀之：「一行為同時觸犯刑事法
    律及違反行政法上義務規定時，由於刑罰與行政罰同屬對不
    法行為之制裁，而刑罰之懲罰作用較強，故依刑事法律處罰
    ，即足資警惕時，實無為一事二罰再處行政罰之必要。且刑
    事法律處罰，由法院依法定程序為之，較符合正當法律程序
    ，應予優先適用。但罰鍰以外之沒入或其他種類行政罰，因
    兼具維護公共秩序之作用，為達行政目的，行政機關仍得併
    與裁處」，是上開關於罰鍰以外之其他如「吊扣駕駛執照」
    等之裁罰性不利處分即屬其他種類行政罰，亦得併予裁處之
    ，乃不在一事不二罰之範圍內。又刑事訴訟法第253條之2規
    定，檢察官為緩起訴處分，得命被告於一定期間內履行「向
    公庫支付一定之金額」，此一命被告為金錢給付的部分，應
    得被告之同意。該命被告為金錢給付部分，並得為民事強制
    執行名義。檢察官課被告以上之負擔，由於此負擔雖非「刑
    罰」，但性質上可謂實質的制裁，且造成被告權利受限制的
    影響，則受處分人上開違反刑事法律禁止規範之犯罪事實既
    已明確，僅因檢察官採取緩起訴處分之替代性刑事處遇手段
    ，未將該案逕行起訴或聲請簡易判決處刑，致其後適用之刑
    事訴訟程序有所區別，然就受處分人負有支付一定金額予檢
    察官指定機構之義務而言，其如未在上開指定期間內確實履
    行義務，依刑事訴訟法第253條之3第1項第3款規定，受處分
    人將遭受撤銷緩起訴處分之不利益；反之，倘其確實遵守並
    履行各項緩起訴條件，除非合於刑事訴訟法第260條所定情
    形之1，否則受處分人即無再就同一案件遭受刑事訴追之虞
    ，從而，受處分人已因上開緩起訴處分而剝奪其財產權，主
    觀上前揭金錢給付義務亦具有強制性、懲罰性，雖不若易科
    罰金係以支付金錢作為自由刑之替代，惟經由緩起訴處分條
    件之履行使其免於遭檢察官發動起訴程序，仍具有替代刑罰
    之效果，廣義而言，應屬前揭所稱之「實質刑事法律處罰」
    ，而有行政罰法第26條第1項「一事不二罰」規定之適用，
    即係履行檢察官為緩起訴處分命令，與受刑事處罰無異，自
    不應再受行政裁罰（臺灣高等法院暨所屬法院96年法律座談
    會刑事類提案第36號審查意見參照）。但受處分人於緩起訴
    處分期滿前，如具有刑事訴訟法第253條之3第1項所列緩起
    訴撤銷事由者，該緩起訴處分仍有被撤銷後由檢察官提起公
    訴之可能，故緩起訴於期滿前尚不具實質之確定力，原處分
    機關如於緩起訴處分期滿前逕對受處分人裁處罰鍰，受處分
    人即有同時遭到行政處罰及刑事訴追之危險，此當非行政罰
    法第26條立法之本旨，故依據行政罰法第26條規定之立法意
    旨，必須待「緩起訴處分」實質確定時，始得據以審究應否
    為行政裁罰，此觀刑事訴訟法第260條就「緩起訴處分期滿
    未經撤銷」始賦與不起訴處分之實質確定效力之規定自明。
三、復按臺灣高等法院暨所屬法院97年法律座談會對於刑事類提
    案交通案件第39號所提出「Ａ領有普通小型車駕駛執照，前
    無酒醉駕車紀錄。於民國96年4月1日飲用酒類後駕駛自用小
    客車，經酒測發現呼氣所含酒精濃度超過每公升0.55毫克，
    且經員警觀測發現已達不能安全駕駛動力交通工具之程度，
    檢察官遂以Ａ犯刑法第185條之3之公共危險罪，對其為緩起
    訴處分，並命其於緩起訴處分確定後二個月內向指定之公益
    團體支付3萬元。Ａ已如期捐款，且緩起訴期滿未經撤銷，
    監理站又以Ａ有上述酒後駕車且酒精濃度超過規定標準之行
    為，違反道路交通管理處罰條例第35條第1項第1款，而依『
    違反道路交通管理事件統一裁罰基準表』對Ａ裁處罰鍰4萬9
    千5百元，吊扣駕駛執照1年，並施以道安講習。Ａ僅對監理
    站裁處4萬9千5百元罰鍰部分不服而聲明異議，此時交通法
    庭如認為依行政罰法第26條之規定，監理站不得就同一行為
    再裁處罰鍰，究應將監理站所為罰鍰4萬9千5百元之處分全
    部撤銷，或僅得撤銷罰鍰3萬元部分（亦即監理站仍可裁處
    罰鍰1萬9千5百元）」之法律問題，其研討結果業經決議採
    取甲說即「僅得於行為人已為公益捐款之範圍內撤銷監理站
    所為罰鍰處分」，其理由為：「 (一)酒後駕車經檢察官為
    緩起訴處分，並命被告向公益團體捐款或提供義務勞務者，
    被告係履行檢察官為緩起訴處分命令，此等命令名義上雖非
    刑罰，但仍是一種特殊的處遇措施，造成被告之財產減少或
    義務增加，性質上亦屬干預人民自由之處分，與刑事制裁無
    異，實質上為刑事處罰。故檢察官為緩起訴處分並命向公益
    團體捐款者，其捐款解釋上亦屬道路交通管理處罰條例第35
    條第8項所規定之罰金，監理機關雖不得再為行政裁罰，惟
    若行為人所支付之緩起訴處分金，未達道路交通管理處罰條
    例第92條第3項所訂最低罰鍰基準規定者（依違反道路交通
    管理事件統一裁罰基準表之規定，駕駛人違反處罰條例第35
    條第1項第1款之規定，其吐氣所含酒精濃度超過每公升0.55
    毫克以上者，機車之最低罰鍰為4萬5千元，小型車之最低罰
    鍰為4萬9千5百元），依該條例第35條第8項之規定，即須補
    繳不足最低罰鍰之部分，始為適法。因此法院僅得就行為人
    已依緩起訴處分為公益捐款部分予以撤銷，並為不罰之諭知
    。(二)如一方面認為行為人依檢察官緩起訴處分命令而為金
    錢給付，與受刑事處罰無異，依行政罰法第26條之規定，監
    理機關不得再行裁罰；一方面卻又認為該等金錢給付不屬於
    道路交通管理處罰條例第35條第8項所定罰金，無須依該項
    規定補繳不足最低罰鍰部分之差額，理由顯有矛盾。且若緩
    起訴捐款金額低於最低罰鍰金額，亦有失公平。」，此有臺
    灣高等法院97年12月所編印之97年法律座談會彙編在案可稽
    。
四、經查，受處分人於97年4月18日20時6分，因酒後駕駛車牌號
    碼X6-4181號自用小客車，行經臺中市○○路○段1146號前肇
    事（未致他人受傷），經警到場處理，為警測得其吐氣所含
    酒精濃度每公升達1.12毫克，遭警製單舉發，並移送臺灣臺
    中地方法院檢察署檢察官偵查，經該署檢察官認受處分人上
    開酒後駕車之行為，該當刑法第185條之3服用酒類不能安全
    駕駛動力交通工具而駕駛罪之構成要件，於97年4月20日以9
    7年度速偵字第1864號為緩起訴處分確定，緩起訴期間為1年
    ，其應於收受該署檢察官執行緩起訴處分命令通知之日2個
    月內，向國庫支付4萬元，另應於緩起訴期間起算日起，至
    緩起訴期間屆滿前2個月止，參加本署舉辦之法治教育3場次
    ，並於緩起訴處分確定後，依該署觀護人之指定按時至該署
    報到，接受相關規定說明，嗣依職權送請再議後，經臺灣高
    等法院臺中分院檢察署於97年5月8日以97年度上職議字第26
    77號處分書駁回再議，前開緩起訴所附條件並由受處分人履
    行完畢，嗣於98年4月19日期滿未經撤銷緩起訴處分而實質
    確定等情，有前開處分書、緩起訴處分書、臺灣臺中地方法
    院檢察署自行收納款項統一收據等影本及臺灣高等法院被告
    前案紀錄表各1份附卷可稽。依前開說明，受處分人依上開
    緩起訴內容向國庫支付之4萬元，具有替代刑罰之效果，監
    理機關就該4萬元之範圍雖不得再為行政裁罰，惟因受處分
    人被查獲當時之酒精濃度達每公升1.12毫克，而其依緩起訴
    處分命令僅支付國庫4萬元，尚未達道路交通管理處罰條例
    第92條第3項所訂最低罰鍰基準規定（依違反道路交通管理
    事件統一裁罰基準表之規定，駕駛人違反處罰條例第35條第
    1 項第1款之規定，其吐氣所含酒精濃度超過每公升0.55毫
    克以上者，機車之最低罰鍰為45,000元，小型車之最低罰鍰
    為49,500元），則依該條例第35條第8項之規定，尚須補繳
    不足最低罰鍰之差額部分即9千5百元。原處分機關不察，仍
    裁處受處分人4萬9千5百元罰鍰，即有違誤，聲明異議意旨
    就原處分裁處4萬元罰鍰部分為有理由，自應由本院將原處
    分關於罰鍰4萬元部分撤銷，並諭知該撤銷部分不罰。另聲
    明異議意旨指摘原處分裁處9千5百元罰鍰部分，則為無理由
    ，本院自應就此部分諭知其餘異議駁回。至原處分機關另裁
    處受處分人吊銷駕駛執照12個月，施以道安講習部分，聲明
    異議意旨並未指摘及此，本院即無由就該部分處分併予審酌
    ，附此敘明。
四、據上論斷，應依道路交通管理處罰條例第87條第2項，道路
    交通案件處理辦法第19條、第20條前段，裁定如主文。
中    華    民    國    98    年    5     月    8     日
                        臺灣臺中地方法院交通法庭
                                法  官  丁智慧
以上正本證明與原本無異。
如不服本裁定，應於送達後5日內，向本院提出抗告狀。
                                書記官  林錦源
中    華    民    國    98    年    5     月    8     日


司法院資訊處製作；財團法人民間司法改革基金會備份。
